【裁判字號】    95,交上訴,56
【裁判日期】    950817
【裁判案由】    公共危險等
【裁判全文】
臺灣高等法院刑事判決                95年度交上訴字第56號
上  訴  人  臺灣板橋地方法院檢察署檢察官
上  訴  人
即  被  告  甲○○
選任辯護人  許麗紅  律師
上列上訴人因公共危險等案件，不服臺灣板橋地方法院94年度交
訴字第95號，中華民國95年1月18日第一審判決（起訴案號：臺
灣板橋地方法院檢察署94年度偵字第3513號），提起上訴，本院
判決如下：
    主  文
上訴駁回。
    事  實
一、甲○○具大客車普通駕駛執照，惟未領得聯結車駕駛執照，
    平日以駕駛貨車運送貨物為業，為從事駕駛業務之人。其於
    民國93年12月15日下午5時30分許，駕駛車牌號碼ＮＪ─317
    號曳引式普通營業用大貨車後加掛車牌不詳之拖車所組成之
    聯結車一輛，搭載黃湘能（頂替罪部分，經原審另行審結）
    ，沿臺北縣三重市中山橋上橋引道之汽車專用道往新莊方向
    行駛，該橋上橋引道以雙白實線分隔為汽車及機車專用道，
    其行經該橋引道第109號燈桿前，本應注意車前狀況及兩車
    併行之間隔，並隨時採取必要之安全措施，且應注意駕駛聯
    結車應領得聯結車駕駛執照始得為之，而依當時天候晴、時
    值黃昏有暮光、路面無缺陷、無障礙物、視距良好，並無不
    能注意之情事，其右前方適有林金成駕駛車牌號碼ＯＸＨ─
    048號（起訴書誤載為ＯＪＨ─048號）重型機車與其同向行
    駛在該橋機車專用道上，詎其竟疏未注意，未領得聯結車駕
    駛執照即駕駛上開曳引車與拖車組成之聯結車，加速自林金
    成之機車左方超越，於左彎進入橋面汽車快車道之際，因未
    注意車前狀況及兩車併行之間隔，而所駕駛之上開聯結車右
    側車輪行駛在分道之雙白實線上，致其曳引車後加掛之拖車
    右後車身撞擊林金成之機車左後車身，造成林金成人車倒地
    ，受有顱內出血、顱底骨折合併血胸、右肩及外頸部刮挫傷
    多處、右胸一、二肋骨閉鎖性骨折、左胸外側挫傷二處、左
    肩胛擦刮傷、左臀上區壓迫性擦刮傷、左掌背及左前臂後部
    多發性挫傷、左膝下外及左踝外刮挫傷等傷害。嗣經行駛在
    甲○○及林金成之車輛後方之機車騎士黃俊寧目擊交通事故
    發生過程，惟見甲○○所駕駛之上開聯結車並未停車查看，
    黃俊寧立即旋驅車上前告知甲○○與黃湘能撞倒他人機車，
    並記下甲○○上開肇事曳引式大貨車之車牌號碼（甲○○被
    訴肇事逃逸部分詳後述），隨後有機車騎士蕭珍彥駕車行經
    該處，發現林金成人車倒地，乃電召救護車將林金成送至行
    政院衛生署臺北醫院（下稱臺北醫院）急救，惟延至同日下
    午8時許仍傷重不治死亡。
二、案經臺灣板橋地方法院檢察署檢察官據報相驗自動檢舉及林
    金成之妻乙○○訴由臺北縣政府警察局三重分局報告同署檢
    察官偵查起訴。
    理  由
一、訊據上訴人即被告甲○○（下稱被告）就其未領得聯結車駕
    駛執照，於上揭時、地駕駛車牌號碼ＮＪ─317號曳引式普
    通營業用大貨車後加掛拖車所組成之聯結車，搭載黃湘能，
    沿臺北縣三重市中山橋上橋引道之汽車專用道往新莊方向行
    駛之事實，固不諱言，惟矢口否認有何業務過失致人於死之
    犯行，辯稱：伊所駕駛之車輛並未碰撞被害人之機車云云。
    惟經查：
（一）被告具有大客車普通駕駛執照，平日以駕駛貨車運送貨物
      為業一節，業據被告供明在卷，復經同案被告黃湘能於偵
      查時陳述明確（見偵查卷第65頁），是被告為從事駕駛業
      務之人，殆無疑義。
（二）關於本件交通事故發生之經過，業據目擊證人黃俊寧於原
      審審理時到庭結證：其於93年12月15日下午5時30分左右
      ，騎乘機車經過臺北縣三重市中山橋，其前方有一輛大型
      聯結車行駛在汽車道，聯結車之右前方有一輛機車行駛在
      機車道，聯結車快上橋上平面時加速往前要左彎進入快車
      道時，聯結車之右邊車輪壓在雙白實線上，後面拖的子車
      就擦撞到被害人之機車，被害人之機車就倒地，伊隨即上
      前追肇事車輛，跟副駕駛座的人說他們撞到人，並轉頭記
      下肇事車輛車頭的車牌號碼是ＮＪ─317號，該車號伊記
      得很清楚，不可能記錯，且當時橋面上只有肇事的那輛聯
      結車。車禍發生時，天色還很亮，伊目睹車禍發生時，與
      被害人機車約相距5到10公尺，且中間沒有其他車輛等語
      綦詳（見原審卷第76至83頁）；復經證人即同案被告黃湘
      能於原審審理時結證稱：甲○○駕駛上開曳引式普通營業
      用大貨車行駛到中山橋的一半再過去一點，有一位男性機
      車騎士騎過來說其等撞到人等語明確（見原審卷第94頁）
      ，被告甲○○亦坦承確有機車騎士告知其等撞到人一事，
      並有道路交通事故現場圖、道路交通事故調查報告表(一)各
      一紙、現場及被害人機車車損照片共26幀存卷可佐（見93
      年度相字第1534號相驗卷第26頁、第27頁、第29頁至第41
      頁）。又關於被害人機車倒地後之情形，亦據證人蕭珍彥
      於警詢時證稱：其於93年12月15日下午5時38分前，騎乘
      機車行經臺北縣三重市中山橋往新莊方向，上橋後發現其
      前方十幾公尺處之機車道上有一輛機車倒地往左側方向90
      度旋轉，伊便減速往前查看，並打電話叫救護車等語詳確
      （見上開相驗卷宗第17頁以下）。再觀諸卷附上開被害人
      之車牌號碼ＯＸＨ─048號重型機車車損照片，被害人之
      機車左後車身確有經擦撞而磨損之情形（見同上相驗卷宗
      第36頁、第38頁）。由上足徵，被告駕駛上開曳引式普通
      營業用大貨車後加掛車牌不詳之拖車一部，行經上址，於
      駕車加速自被害人之機車左方超越，欲左彎進入橋面汽車
      快車道之際，其駕駛之曳引式普通營業用大貨車後加掛之
      拖車右後車身確有撞擊被害人機車左後車身，造成被害人
      人車倒地之事實。至被告雖於原審審理中辯稱：依照現場
      刮地痕是在接近橋面的平面道路，證人黃俊寧證述是在上
      坡路段發生事故，足見證人黃俊寧未看清楚撞擊的過程，
      其所為證詞不實云云。然而，證人即現場採證警員陳嘉汶
      於原審審理時到庭結證稱：現場刮地痕的起點是從中山橋
      引道的斜坡剛進入中山橋上的平面路面等語（原審卷第91
      頁），並有現場刮地痕照片4幀在卷可憑（見同上相驗卷
      宗第30頁以下），核與證人黃俊寧證稱被告肇事地點係在
      中山橋上橋引道接近該橋之平面處相符；又上開交通事故
      發生之際，雖時值黃昏，惟天候晴，有暮光，而證人黃俊
      寧之機車與被害人之機車僅相距5至10公尺，中間並無其
      他車輛，證人黃俊寧自能清楚目擊被告所駕車輛與被害人
      之機車擦撞之過程；況且證人黃俊寧與被告素不相識，並
      無怨隙，僅係偶然目擊被告肇事經過，自無故意杜撰不實
      證言誣攀被告之可能。是被告辯稱渠所駕駛之車輛並未碰
      撞被害人之機車云云，諉無足採。
（三）本件被害人因前述交通事故而受有顱底骨折合併血胸、右
      肩及外頸部刮挫傷多處、右胸一、二肋骨閉鎖性骨折、左
      胸外側挫傷二處、左肩胛擦刮傷、左臀上區壓迫性擦刮傷
      、左掌背及左前臂後部多發性挫傷、左膝下外及左踝外刮
      挫傷等傷害，經送至臺北醫院急救後，延至同日下午8時
      許不治死亡之事實，業經檢察官督同法醫師相驗屬實，有
      勘驗筆錄、驗斷書、相驗屍體證明書各1紙及相驗照片10
      幀附卷可稽（見上開相驗卷宗第57頁以下、93年度偵字第
      3513號偵查卷第71頁以下），則被害人係遭被告甲○○駕
      車不慎撞擊而受有前開傷勢並因而死亡之事實，堪以認定
      。
（四）按汽車行駛時，駕駛人應注意車前狀況及兩車併行之間隔
      ，並隨時採取必要之安全措施，道路交通安全規則第94條
      第3項定有明文。次按曳引車，指專供牽引其他車輛之汽
      車；拖車，指由汽車牽引，其本身並無動力之車輛；聯結
      車，指汽車與重型拖車所組成之車輛，道路交通安全規則
      第2條第8、9、13款分別定有明文。又領有大客車駕駛執
      照者，得駕駛大貨車、代用大客車、大客貨兩用車、曳引
      車、小型車、輕型機器腳踏車；惟如欲駕駛聯結車，尚需
      取得聯結車駕駛執照，始得為之，道路交通安全規則第61
      條第1項第1、2款規定甚明。查被告甲○○僅領有大客車
      普通駕駛執照，未領有聯結車駕駛執照一節，業據被告供
      明在卷，復經證人即同案被告黃湘能證述明確，則被告甲
      ○○依法自不得駕駛聯結車。又查臺北縣三重市中山橋往
      新莊市方向之上橋引道係以雙白實線分隔為汽車及機車專
      用道，此有上開現場照片及道路交通事故現場圖在卷可按
      。上開橋樑之上橋引道汽車專用道為2.1公尺、機車專用
      道為1.7公尺，復有上開道路交通事故現場圖可參。本件
      被告駕駛上開聯結車行至肇事地點，加速自被害人之機車
      左方超越，欲左彎進入橋面汽車快車道之際，本應注意車
      前狀況及兩車併行之間隔，並隨時採取必要之安全措施，
      且應注意駕駛聯結車應領得聯結車駕駛執照始得為之；又
      上開橋樑上橋引道汽車專用道為2.1公尺，被告甲○○所
      駕聯結車車身龐大，更應注意上開事項，而依證人黃俊寧
      之證詞及道路交通事故調查報告表(一)之記載，當時天候晴
      、時值黃昏有暮光、路面無缺陷、無障礙物、視距良好，
      並無使被告不能注意之情事，詎被告竟疏未注意車前狀況
      及兩車併行之間隔，而所駕駛之上開聯結車右側車輪行駛
      在分道之雙白實線上，仍貿然加速自被害人之機車左方超
      越，因而其曳引車後加掛之拖車右後車身撞擊被害人之機
      車左後車身，以致肇事，造成被害人受有前揭傷害而不治
      死亡，被告就本件車禍之發生確有過失。再者，被告前揭
      過失行為造成被害人傷重不治死亡，從而被告之過失行為
      核與被害人之死亡間，有相當因果關係，亦屬灼然。
（五）查上開交通事故發生前，被害人之機車係直行在機車專用
      道內，並無搖晃不穩之情形一節，業據證人黃俊寧於原審
      審理時證述明確業如前述，又臺灣省臺北縣區車輛行車事
      故鑑定委員會鑑定人陳幸忠於原審審理時到庭結證稱：依
      照機車倒地之刮痕判斷，機車是行駛在自己的路權上面，
      而聯結車已經侵犯到機車的路權等語（見原審卷第85頁）
      ，益徵本件交通事故之發生，被害人並無肇事原因。益見
      被告於原審審理中另辯稱本件恐係被害人行車不當所致云
      云，亦無可採。
（六）末查，被告於原審審理中另聲請將本案車損照片送請國立
      交通大學鑑定車牌號碼65─ＦＳ號拖車疑似擦痕之高度與
      被害人機車後方把手殘留油漆高度是否相符。然本案交通
      事故於93年12月15日下午5時30分許發生後，迄同年月16
      日上午5時許，被告甲○○始將懸掛車牌號碼ＮＪ─317號
      車牌之曳引式大貨車駕駛至臺北縣政府警察局三重分局交
      通分隊（下稱三重分局交通分隊）前，供警員採證，且延
      至同日（16日）下午始由被告囑友人將懸掛車牌號碼65─
      ＦＳ號車牌之拖車一部拖往三重分局交通分隊等情，經證
      人即採證警員陳嘉汶於原審審理時到庭結證明確。且目擊
      證人黃俊寧於警詢中已即否認在警局前之車為本件交通事
      故之肇事車輛（見386號偵查卷第31頁）；目擊證人黃俊
      寧當場既未記下肇事拖車之車牌號碼，且被告提供之上開
      拖車亦非於肇事現場當場查扣之車輛，則被告所提供予警
      員採證之上開拖車，是否即為本件交通事故之肇事拖車，
      已非無疑；上開拖車是否即為肇事拖車既有疑問，於法自
      毋庸將之送請鑑定，所鑑定出之結果於本案亦不具參考價
      值。被告於原審審理中另聲請勘驗94年1月4日下午5時38
      分時之天色與案發當時天色是否相同，惟查94年1月4日下
      午5時38分時之天色與本案構成要件事實並無關聯性，自
      無勘驗之必要，亦此敘明。另本案交通事故雖經檢察官送
      請臺灣省臺北縣區車輛行車事故鑑定委員會鑑定及臺灣省
      車輛行車事故覆議鑑定委員會鑑定，及將被告甲○○提供
      之車牌號碼65─ＦＳ號拖車防護鐵架採集之油漆片與被害
      人機車車尾鋁架上微量紅黑色擦痕送請內政部警政署刑事
      警察局鑑定，鑑定結果認二者成分相似，有臺灣省臺北縣
      區車輛行車事故鑑定委員會94年2月4日北縣鑑字第093518
      2002號函暨鑑定意見書、臺灣省車輛行車事故覆議鑑定委
      員會94年7月5日府覆議字第0940100413號函、內政部警政
      署刑事警察局94年5月2日刑鑑字第0930258036號鑑定書各
      一件附卷可稽（見93年度偵字第368號偵查卷第9頁、同年
      度偵字第3513號偵查卷第37頁、第47頁），惟上開車牌號
      碼65─ＦＳ號拖車是否係本案肇事拖車既有疑議業如前述
      ，則上開鑑定委員會據此等車輛之照片所作成關於肇事車
      輛車身擦痕及擦撞部位之鑑定意見，及上開內政部警政署
      刑事警察局之鑑定意見，於法即不得遽為本案認定之證據
      資料，併予敘明。
（七）另被告於本院審理中另聲請再次傳喚證人陳嘉汶，用以證
      明被告於93年12月12日晚間7、8時曾駕駛ＮＪ─317曳引
      式大貨車後拖掛65─ＦＳ號子車通過收費站；另聲請傳喚
      證人龍利貨運公司之陳副總經理，用以證明被告從來均駕
      駛65─ＦＳ號子車云云。惟查被告於93年12月12日晚間7
      、8時駕駛何車通過收費站，究與被告於本案案發時（93
      年12月15日下午5時30分許）所駕駛之車輛為何車輛，並
      無直接或必然之關聯。另衡諸常情，一般貨運公司所有之
      曳引車或拖掛子車眾多，為靈活調度，常有同一曳引車拖
      掛不同子車或不同曳引車拖掛同一子車之情形，任副總經
      理之人不必然知悉駕駛員所拖掛子車之車號為何，亦屬眾
      所周知之事實，況被告於聲請狀內亦自陳其除於龍利貨運
      公司裝載貨物外，亦會到他處裝載貨物等語，其是否亦因
      此而拖掛其他子車，論理上即無法排除此一可能性。再參
      以同案另被告黃湘能於原審審理中亦供稱其等大約於凌晨
      12點或1點接獲警局通知，被告說要先把子車放掉，子車
      放在嘉義民俗村，... 子車放掉以後，我們就把母車開回
      警局等語（見原審卷第97至98頁）；是被告既會至其他處
      所裝載貨物，亦先將子車放掉後僅將母車開至警局，其內
      心企以掩飾之意至為灼然，其是否因此而更換掛其他子車
      ，論理上即無法排除此一可能性。是本院認被告此部分之
      聲請，核於法均無必要，亦此敘明。
（八）綜上所述，本案事證明確，被告上揭過失犯行堪以認定，
      應依法論科。
二、查被告平日以駕駛貨車運送貨物為業，為從事駕駛業務之人
    ，其本件於執行駕駛業務之際，因過失肇事致被害人死亡，
    核其所為，係犯刑法第276條第2項之業務過失致人於死罪。
    又被告僅有大客車駕駛執照，而未領有聯結車駕駛執照，竟
    越級駕駛聯結車，自與無照駕駛無異，其因而致人死亡，應
    依道路交通管理處罰條例第86條第1項加重其刑。
三、原審因認被告本件事證明確，而適用道路交通管理處罰條例
    第86條第1項，刑法第276條第2項，罰金罰鍰提高標準條例
    第1條前段等規定，並審酌被告以駕駛貨車運送貨物為業，
    係從事駕駛業務之人，應有較高程度之注意義務，且其過失
    行為係本件交通事故發生之主因，因其一時疏忽，造成被害
    人喪失寶貴生命，其親人痛失至親此無法彌補之損害，而被
    告迄今仍未與被害人家屬達成和解、賠償損害，及其否認過
    失之態度等一切情狀，量處被告有期徒刑10月，核其認事用
    法均無違誤。被告上訴意旨否認犯罪，檢察官就此部分上訴
    意旨以原審量刑過輕云云，均非可採。被告及檢察官就被告
    業務過失致人於死部分之上訴，均應予駁回。
四、關於被告被訴肇事逃逸部分：
（一）公訴意旨另略以：被告駕駛上開車輛肇事後，適有機車騎
      士黃俊寧目擊交通事故發生過程，乃驅車上前告知甲○○
      之車輛撞倒他人機車，惟被告甲○○竟未予以必要救助，
      仍繼續駕駛上開聯結車輛逃離肇事現場，涉犯刑法第185
      條之4駕駛動力交通工具肇事逃逸罪嫌等語。
（二）按犯罪事實應依證據認定之，無證據不得認定犯罪事實；
      不能證明被告犯罪者，應諭知無罪之判決，刑事訴訟法第
      154條第2項及第301條第1項前段分別定有明文。次按認定
      不利於被告之事實須依積極證據，苟積極證據不足為不利
      於被告事實之認定時，即應為有利於被告之認定（最高法
      院30年臺上字第816號判例意旨參照）；認定犯罪事實所
      憑之證據，雖不以直接證據為限，間接證據亦包括在內；
      然而無論直接或間接證據，其為訴訟上之證明，須於通常
      一般之人均不致有所懷疑，而得確信其為真實之程度者，
      始得據為有罪之認定，倘其證明尚未達到此一程度，而有
      合理之懷疑存在時，因而為無罪之判決，尚不得任意指為
      違法（最高法院76年臺上字第4986號判例意旨參照）；檢
      察官對於起訴之犯罪事實，倘其所提出之證據，不足為被
      告有罪之積極證明，或其指出之證明方法，無從說服法院
      以形成被告有罪之心證，基於無罪推定之原則，自應為被
      告無罪判決之諭知（最高法院92年臺上字第128號判例意
      旨參照）。
（三）本件公訴人認被告涉犯肇事逃逸罪嫌，係以證人黃俊寧之
      證詞、臺北縣政府警察局新莊分局94年3月10日北縣警新
      刑字第0940006428號函一件，資為論據。訊據被告堅決否
      認有何肇事逃逸之犯行，辯稱：證人黃俊寧告知其肇事後
      ，因當時正處交通尖峰時段，橋上車流量大，且其所駕車
      輛車身龐大，無法在橋上立刻停車回現場查看，其遂於下
      中山橋後，將所駕車輛停放在路旁，再攔下路過之機車載
      其回現場查看，伊到現場時，看見一輛救護車駛離，其便
      前往臺北醫院查詢有無自中山橋送來之傷患，查詢無著後
      ，就前往臺北醫院附近之中港派出所備案，並無肇事逃逸
      的情形等語。
（四）經查，按駕駛人之肇事逃逸，係在其過失行為發生後，為
      規避責任，乃另行起意之另一行為（93年度臺上字第5599
      號、94年度臺上字第968號判決意旨參照）。查本件交通
      事故發生之際，中山橋上車流眾多，無法倒車一節，業據
      證人黃俊寧於原審審理時結證明確（見原審卷第80頁）。
      又被告甲○○經證人黃俊寧告知其肇事後，因橋上車流量
      大，無法立即停車，乃於下橋後將車輛停放在路旁，再攔
      下路過之機車載其回現場查看等情，亦經證人即同案被告
      黃湘能於原審審理時結證在卷（見原審卷第95頁）；再者
      ，被告於93年12月15日下午6時50分許，確曾至臺北縣政
      府警察局新莊分局備案稱其自三重返回新莊途中，有一路
      人將其攔稱撞到他人，其便折返尋找，並未發現車禍事故
      及處理警員，於是到該所詢問有無交通事故後離去等情，
      有該分局94年3月10日北縣警新刑字第0940006428號函一
      件及員警工作紀錄簿影本一紙存卷可佐（見93年度偵字第
      3515號偵查卷第12頁以下）。由上足徵，被告前述其經證
      人黃俊寧告知其肇事後，因礙於橋面上車流量大，且所駕
      車輛車身龐大，顧及交通順暢及行車安全，而無法立即在
      橋上停車前往現場查看，惟已於下橋停妥車輛後旋返迴現
      場查看，並前往臺北縣政府警察局新莊分局備案之所辯，
      即非屬子虛，而可採信；被告經證人黃俊寧告知其肇事後
      ，於下橋停妥車輛後旋返迴現場查看，並前往臺北縣政府
      警察局新莊分局備案，在在足證被告主觀上並無規避責任
      而逃逸之故意，自難以肇事逃逸之罪相繩。
（五）此外，復查無其他積極證據足資證明被告甲○○有公訴人
      所指之上開肇事逃逸犯行。
（六）原審因以本案關於被告被訴肇事逃逸部分，不能證明被告
      犯罪，而為被告被訴肇事逃逸部分無罪之諭知。經核於法
      尚無違誤。檢察官此部分上訴意旨循告訴人之聲請以被告
      嗣教唆同案被告黃湘能頂替犯罪，仍無礙於肇事逃逸罪責
      之成立云云，惟查被告是否於本件交通事故發生後肇事逃
      逸要與其於至現場查看後教唆同案被告黃湘能頂替，二者
      於法律上究非可同日而語或等同視之；被告究基於若何之
      意思而推由同案被告黃湘能頂替，固不可知，然如前述被
      告經證人黃俊寧告知其肇事後，因礙於橋面上車流量大，
      且所駕車輛車身龐大，顧及交通順暢及行車安全，而無法
      立即在橋上停車前往現場查看，惟於下橋停妥車輛後旋返
      迴現場查看，並前往臺北縣政府警察局新莊分局備案，其
      於當時並無肇事後逃逸之意思，要無疑義；被告事後推由
      同案被告黃湘能頂替一節，於法尚不得資為被告是否肇事
      後逃逸之認定參考。檢察官執此部分上訴意旨，循告訴人
      之聲請，任意指摘原判決關於被告被訴肇事逃逸部分不當
      ，求予撤銷改判，顯無理由，其此部分上訴亦應予駁回。
據上論斷，應依刑事訴訟法第368條，判決如主文。
本案經檢察官李良忠到庭執行職務。
中    華    民    國    95    年    8     月    17    日
                  刑事第三庭審判長法  官  許國宏
                                  法  官  楊貴志
                                  法  官  林銓正
以上正本證明與原本無異。
如不服本判決，應於收受送達後10日內向本院提出上訴書狀，其
未敘述上訴之理由者並得於提起上訴後10日內向本院補提理由書
（均須按他造當事人之人數附繕本）。
                                  書記官  陳玲憶
中    華    民    國    95    年    8     月    17    日


司法院資訊處製作；財團法人民間司法改革基金會備份。
